臺灣桃園地方法院民事裁定　　　　　　　100年度監字第193號
聲　請　人　郭信宏
代　理　人　蔡明熙律師
相　對　人　郭吳桂花
代　理　人　李宏文律師
上列聲請人聲請改定監護人事件，本院裁定如下：
    主  文
聲請駁回。
聲請費用由聲請人負擔。
    理  由
壹、本件聲請意旨略以：
一、緣兩造為母子關係、聲請人與受監護宣告人郭天順係兄弟關
    係，郭天順自小瘖啞，於民國（下同）95年間又罹患慢性伴
    有急性發作精神分裂症、強迫症，而郭天順長期由聲請人扶
    養，每月除殘障補助新臺幣（下同）4,000 元外，由聲請人
    負擔5,000 元生活費，且由聲請人負責送醫照顧，並負擔醫
    藥費。惟，相對人於99年間隱瞞聲請人，突向鈞院聲請對郭
    天順為監護宣告，並由鈞院99年度監宣字第360 號裁定選定
    相對人擔任郭天順之監護人，令聲請人甚感訝異，經查相對
    人擔任郭天順之監護人不僅不當，且相對人受慫恿欲向保險
    公司要求更改保險契約內容，疑為使自己或第三人取得保險
    利益，恐有不利受監護人郭天順之行為：
  (一)、受監護人郭天順長期由聲請人扶養，並由聲請人負責醫療
      照顧，原本聲請人欲接郭天順同住，但相對人希望與郭天
      順同住，惟相對人卻未盡照顧之責，致郭天順於98年12月
      間，因不明原因受傷，送醫急救，經治療復原後，聲請人
      即接郭天順回家就近照顧，無奈相對人竟不明究理濫告聲
      請人遺棄，經檢察署調查後為不起訴之處分，聲請人為不
      違背母意，遂將郭天順送回與相對人同住。
  (二)、相對人今年85歲，年歲已高，體力、精神已不佳，又不識
      字，相對人實無能力擔任監督保護郭天順之責任。又查受
      監護人郭天順自小瘖啞，於95年間罹患慢性伴有急性發作
      精神分裂症、強迫症，何以相對人至99年間方向鈞院聲請
      對郭天順為監護宣告？又郭天順已無任何財產，長期由聲
      請人扶養，並由聲請人負責醫療、照顧，相對人何以隱瞞
      聲請人，突向鈞院聲請對郭天順為監護宣告，並擔任郭天
      順之監護人？
  (三)、查因受監護人郭天順長期由聲請人扶養，並由聲請人負責
      醫療、照顧，故自86年01月05日及89年05月06日，經相對
      人之同意，以受監護人郭天順為要保人，受益人為聲請人
      及子女郭俊億、郭俊成，分別向台灣人壽保險股份有限公
      司，及新光人壽保險股份有限公司投保終身壽險，台灣人
      壽保險股份有限公司之壽險部分已繳14年又5 個月，剩 7
      個月即到期，新光人壽保險股份有限公司之壽險部分亦已
      繳11年，共繳約100 萬元。日前聲請人因接獲保險公司通
      知稱監護人即相對人欲更改保險契約內容，方知相對人已
      向鈞院聲請對郭天順為監護宣告，並由相對人擔任監護人
      。而聲請人於99年09月間因故與其他兄弟郭天南、郭天卿
      等發生肢體衝突，彼此互控傷害，相對人年歲已高，又不
      識字，可能係受慫恿（疑係由郭天南、郭天卿等代為之）
      才於99年09月間後向鈞院聲請對郭天順為監護宣告，近日
      並急欲向保險公司更改保險契約內容，疑有使自己或第三
      人取得聲請人保險之利益，恐有不利受監護人郭天順之行
      為。
二、綜上所陳，客觀上相對人現年85歲，年歲已高，體力精神已
    不佳，又不識字，受監護人郭天順瘖啞，又罹患慢性伴有急
    性發作精神分裂征、強迫症，相對人實難負監護之責任。主
    觀上相對人不明事理，受他人慫恿，疑為保險利益方向鈞院
    聲請對郭天順為監護宣告而任郭天順之監護人，恐有不利受
    監護人郭天順之行為，已不適於擔任郭天順之監護人。反觀
    聲請人長期扶養受監護人郭天順，並由聲請人負責醫療、照
    顧，且聲請人正值壯年，並經營蔥抓餅原料批發事業，經濟
    能力及體力均適合擔任郭天順之監護人。為此，爰依民法第
    1106條之1 之規定，聲請受監護人郭天順之監護人，改由聲
    請人任之等語。
貳、相對人答辯意旨略以：
一、聲請人陳稱長期扶養受監護人郭天順，此一陳述並非實在，
    事實上聲請人只有每月給予郭天順5,000 元，而從未與郭天
    順一起生活，平日照顧郭天順日常起居之人，即為相對人，
    亦因此當郭天順數次精神疾病發作時，相對人屢次將其送醫
    就診，反觀聲請人自稱長期扶養郭天順，則病發就醫時，卻
    不見聲請人之蹤影，事後還以此指責監護人照顧不周，顯非
    妥適。另外，郭天順因病發住院後，聲請人曾前來探病，然
    其探病之目的乃是為了申請理賠，並非探視照料，且聲請人
    在郭天順復原後，又擅自將其接走，卻未告知相對人，相對
    人心急如焚下方至警察局報案聲請人遺棄，對此情形又豈能
    歸責相對人，反而聲請人明知相對人愛子心切，卻擅自將人
    帶走，其居心才十分可議。此外，聲請人曾見受監護人郭天
    順無法自理生活，就冒用郭天順之身分證及殘障手冊，擅自
    以郭天順之名義至臺北設攤位，使警察對郭天順開單，開單
    之後聲請人不願繳清罰款，直到報警之後聲請人才繳納，如
    此行徑實無法擔任郭天順之監護人。
二、聲請人每月僅支付5,000 元，這筆錢用來扶養一個精神病患
    者是不足的，相對人本身亦支出多筆醫療費用，因此聲請人
    給予5,000 元對受監護人郭天順之幫助雖不能否定，但效果
    畢竟有限。更何況這筆支出並非沒有對價，當初為求日後能
    有人照顧郭天順，在親友多方協議下，於90年06月15日曾經
    立下切結承諾書，其內容為郭天順將名下所持分之桃園縣觀
    音鄉○○段393 之69、393 之73地號之兩筆土地與地上建物
    一棟（門牌號為桃園縣觀音鄉○○村○○鄰○○路○段582 號
    ），讓與所有權與聲請人之子郭俊億，且後又再另外讓與桃
    園縣觀音鄉○○○段埔頂小段93地號之土地一筆，對於前開
    讓與之對價，為要求聲請人及聲請人之妻沈秀姿應負責扶養
    郭天順，且附帶約定每月支付5,000 元扶養費，若未百年而
    中斷扶養，則扶養人須放棄抗辯權，歸還上開土地及房屋。
    由此可知，聲請人係因得到郭天順之財產方給予每月 5,000
    元之生活費，否則非但不會照顧郭天順，恐怕連5,000 元皆
    不願支付。此外，這些已經讓與之財產，其中面積最大之桃
    園縣觀音鄉○○○段埔頂小段93地號之土地，已遭聲請人變
    賣，而另外兩筆之土地，原本設定抵押權予相對人，以求保
    障郭天順留有財產能安享晚年，惟聲請人後來對相對人提起
    訴訟，成功塗銷在該兩筆土地上之抵押權登記，對於聲請人
    在郭天順生前如此積極處分切結承諾書之不動產，再對照前
    開聲請人種種行徑，其是否有真正照顧郭天順之意願，實令
    人心生疑竇。又關於保險契約一事，系爭保險契約，要保人
    及被保險人皆為郭天順，惟受益人卻是聲請人及其子女，到
    底該保險契約是為聲請人自己利益預謀取好處，抑或係為郭
    天順利益投保，從聲請人因此急欲聲請改定監護人來看，似
    可略知一二。
三、關於相對人擔任受監護人郭天順之監護人一事，當初已通過
    訪視報告及法官審查而擔任監護人。固然相對人本身高齡，
    當初就是考量百年後為使郭天順受完善之照顧，才簽下切結
    承諾書，然聲請人始終並未善盡照顧郭天順之責任，最後照
    料郭天順之重責大任，仍由相對人一肩扛起，這種對子女之
    關懷，是沒有任何對價，是無怨無悔的付出，且長久以來相
    對人為郭天順之主要照顧者，且生活環境對受監護人郭天順
    而言不僅僅是熟悉，還是充滿溫暖的地方，才是符合受監護
    人之最佳利益，且相對人無顯不適任之情事。爰聲明：聲請
    人之聲請駁回、聲請費用由聲請人負擔等語。
參、本院經查：
一、按「對於因精神障礙或其他心智缺陷，致不能為意思表示或
    受意思表示，或不能辨識其意思表示之效果者，法院得因本
    人、配偶、四親等內之親屬、最近一年有同居事實之其他親
    屬、檢察官、主管機關或社會福利機構之聲請，為監護之宣
    告。」、「受監護宣告之人應置監護人。」、「法院為監護
    之宣告時，應依職權就配偶、四親等內之親屬、最近一年有
    同居事實之其他親屬、主管機關、社會福利機構或其他適當
    之人選定一人或數人為監護人，並同時指定會同開具財產清
    冊之人。」，民法第14條第1 項、第1110條、第1111條第 1
    項定有明文。又「有事實足認監護人不符受監護人之最佳利
    益，或有顯不適任之情事者，法院得依受監護人、四親等內
    之親屬、檢察官、主管機關或其他利害關係人之聲請，改定
    適當之監護人，不受民法第一千零九十四條第一項規定之限
    制。」，同法第1106條之1 第1 項亦規定甚詳，而此揭未成
    年人之監護規定，於成年人之監護，亦有準用之，此觀同法
    第1113條規定自明。
二、本件相對人之子即郭天順前經本院以99年度監宣字第360 號
    民事裁定為受監護宣告人，並選定相對人為受監護宣告人郭
    天順之監護人之事實，業經本院調取該揭聲請監護宣告事件
    卷宗閱明無誤。而聲請人主張相對人現年高齡，體力精神已
    不佳，其日常生活尚須他人協助照顧，相對人實難負監護之
    責任，又相對人不明事理，受他人慫恿，疑為保險利益方向
    鈞院聲請對郭天順為監護宣告而任郭天順之監護人，恐有不
    利受監護人郭天順之行為，已不適於擔任郭天順之監護人等
    語，而此既為相對人所否認，並以前詞置辯，是本件應審究
    者，厥在於是否有事實足認監護人不符受監護人之最佳利益
    ，或有顯不適任之情事，致有改定監護人必要？
三、聲請人主張相對人疑遭受他人慫恿，疑為保險利益方向鈞院
    聲請對郭天順為監護宣告而任郭天順之監護人云云，然查，
    受監護人郭天順因罹病而致不能為意思表示或受意思表示之
    情，為兩造所不爭執，則屬受監護人郭天順之母即相對人，
    自得依法向法院聲請對於郭天順為監護之宣告，經本院於鑑
    定醫師確認郭天順確因病而已達不能為意思表示或受意思表
    示之程度，而對郭天順為監護宣告，且經訪視確認由相對人
    擔任受監護宣告人郭天順之監護人，屬能符合受監護宣告人
    之最佳利益，而裁定選定相對人為受監護宣告人郭天順之監
    護人等事實，業經本院調取99年度監宣字第360號監護宣告
    民事卷宗閱明無訛，則相對人向本院聲請對郭天順為監護宣
    告，於法並無違誤，今聲請人之主張相對人遭受他人慫恿，
    疑為保險利益方向鈞院聲請對郭天順為監護宣告而任郭天順
    之監護人，除未舉證以實其說外，相對人聲請對郭天順為監
    護宣告之動機是否純正，本非法之所求，是聲請人前開主張
    ，不足以採。
四、又聲請人主張相對人之身體狀況已不適合擔任監護人，且其
    於受監護人郭天順居於桃園療養院期間，鮮少探視受監護人
    而無善盡監護之職責云云，惟，經本院函請財團法人林口長
    庚紀念醫院、行政院衛生署桃園療養院調閱相對人病歷、診
    斷等相關醫療資料，及受監護人於療養院期間之訪客登記紀
    錄，閱明相對人雖確偶有因身體不適而入院醫療診治，然渠
    現並無因疾病而致其陷於無法行動、言語之情狀，而非無法
    行使其對於受監護人監護權之職責，且受監護人郭天順於療
    養院期間，兩造之訪造、探視次數大致相當，此有林口長庚
    紀念醫院100 年11月30日長庚院法字第1443號函暨所附相對
    人之病歷影本一份、桃園療養院100 年11月15日桃療醫字第
    1000007156號函暨所附病房訪客登記表影本一份在卷可查，
    則相對人並非真有如聲請人所述之上開情狀，則不能僅憑聲
    請人之片面之詞，即遽而論斷相對人對於受監護人有未善盡
    監護之職責。
五、另聲請人復主張訪視報告已認聲請人與受監護人郭天順互動
    良好，且受監護人郭天順視聲請人為其親人，而受監護人郭
    天順確對於相對人吼叫，且相對人對此視若無睹，是由相對
    人任受監護人郭天順之監護人，將不利於受監護人郭天順云
    云，然查：
  (一)、本院函請桃園縣社會工作師公會對於本件聲請改定監護人
      聲請事件相關事項進行訪視與調查，其結果略以：
    (1)、受監護人郭天順受照顧情況：受監護人郭天順於本年04
        月13日晚間入住桃園療養院接受診療照顧至今，院內社
        工表示近期受監護人精神情緒狀態穩定，可返家或轉至
        慢性照顧機構，受監護人生活可自理，無須他人在旁提
        供協助，每日僅進食一餐為過去至今之生活習慣，居住
        於院內，院內提供醫療服務讓受監護人固定持續服藥，
        以穩定情緒與行為反應，正常供餐也讓受監護人可穩定
        配合進食三餐，日常生活大部分由受監護人自理，如：
        受監護人需自行投幣洗衣等。如居住在家中，則由相對
        人協助備餐。
    (2)、聲請人部分：
    、與受監護人互動情況：聲請人每週至少會協同配偶前來
        探視一次，每次探試視時間亦不固定。受監護人見聲請
        人來訪，立即露出笑容，以右手比出大拇指後再以手做
        出敬禮狀，表示受監護人對聲請人之尊敬。訪視間，受
        監護人靜坐在旁，並未有害怕或陌生、不適應之反應，
        訪談結束時，聲請人提醒受監護人記得刮鬍子，受監護
        人摸摸自己的下巴並微笑點頭回應。
    、擔任監護人的適當性：聲請人稱，相對人年邁、不識字
        、部分生活亦須他人提供協助、因宗教信仰而有外出整
        日讓受監護人獨自在家的紀錄，且相對人曾以存證信函
        方式向聲請人自述「年事高、身體不如往年，已無法代
        為照顧受監護人，請聲請人出面協助受監護人辦理入出
        院事宜」等字句，故認為相對人不適合擔任受監護人之
        監護人。且相對人聲請擔任監護人之原因不清，且從未
        告知聲請人，猜測其中是否有利益關係，擔心對受監護
        人不利。聲請人目前除未與受監護人同住，受監護人就
        醫、照護費用、醫療開銷皆由聲請人負擔與處理，且聲
        請人會定時前往探視。聲請人與相對人曾以書面簽訂由
        聲請人擔任受監護人之扶養人，聲請人確實也負起照顧
        扶養責任，為維護受監護人之權益表示願意擔任受監護
        人之監護人。
    (3)、相對人部分：
    、與受監護人互動情況：相對人與受監護人同住多年，皆
        由相對人主責照顧受監護人，打理三餐與生活起居，並
        視受監護人病情與需求，主動聯繫子女協助就醫，如受
        監護人因事外出，則會請郭秀琴女士至居所照顧受監護
        人。
    、對改定監護人事件之看法：相對人述，聲請人與相對人
        、親屬間本相處愉快，且常陪同相對人至相關廟宇參拜
        。於相對人配偶往生後，聲請人以照顧扶養受監護人為
        由，獲得相對人戶籍地房屋七分之二所有權，另外亦取
        得一筆902 坪之土地（觀音），於此後，聲請人態度漸
        有所轉變從慢慢疏離至不聞不問，且私下變賣該筆 902
        坪之土地未告知相對人與親屬，逢年過節或平日鮮少返
        家探視與問候，農曆年節返家祭拜祖先也未主動向相對
        人表達問候即默默離開，相對人認為聲請人「不孝、大
        不孝」。因聲請人態度大轉變，相對人與相對人子女擔
        心聲請人獲得既有利益後，會不願意負起照顧受監護人
        之責任與義務，為保障受監護人權益，與維護受監護人
        名下僅剩之存款與保險，才會向法院聲請受監護人之監
        護宣告案件，故相對人不同意本案（改定監護人案）之
        聲請，亦不同意由聲請人擔任受監護人之監護人。郭天
        南先生對聲請人可提供之照顧資源提出質疑，聲請人與
        其配偶皆忙於工作，兩子外出就學，如此是否有時間可
        提供照顧？由何人照顧？
    (4)、其他或特殊情況陳述：訪員於06月27日至相對人居所進
        行訪視時，受監護人已從桃療出院返家居住，訪談過程
        間不時會聽見受監護人在二樓吼叫，在場者有相對人、
        郭天南先生、郭秀琴女士與其配偶，未有人至二樓探視
        。郭天南先生自陳，相對人確實年邁、不識字，但身體
        狀況尚屬良好且其身為家中長輩，亦與受監護人同住多
        年知悉受監護人習性與健康狀況，非正式支持系統可提
        供適當之資源以協助照顧受監護人，綜合以上考量，才
        決定仍由相對人擔任受監護人之監護人等語，此有桃園
        縣社會工作師公會100 年07月01日桃姚字第100225號函
        暨附桃園縣政府社會局社會工作科監護（輔助）宣告調
        查訪視報告一份在卷可查。
  (二)、又據證人即相對人之鄰居吳宗憲到庭結證稱：「（相對人
      代理人問：認識相對人的兒子郭天順？）認識，相對人的
      兒子我都認識，但是不知道他們的名字。（有一個不會講
      話的兒子你知道嗎？）我如道。（認識相對人的時候，這
      個不會講話的兒子，是住哪裡？）他就跟相對人住在一起
      ，住在我的隔壁第三間。（就你印象所知，這個不會講話
      的兒子跟相對人的互動及生活起居為何？）他常常躲在廁
      所，也曾經騎著機車到田裡去，也會大吼、大叫，我們都
      聽得到。（相對人平常如何照顧這個不會講話的兒子？）
      我只知道他們是住在一起。（這個不會講話的兒子，跟相
      對人生活有無其他的事情發生？）他經常躲在廁所裡相對
      人叫他出來，他也不出來，他們住在一起已經三、四十年
      了。（按問：在你所知道三、四十年之期間，這個不會講
      話的兒子有無離開相對人到別地方讓他人照顧，包括住院
      ？）這點我不知道。（按問：不會講話的兒子，他的生活
      起居，包括飲食、服飾，是由誰照料？）不知道，我只知
      道他是跟相對人住在一起。（按問：不會講話的兒子出來
      外面的時候，會跟別人要東西吃嗎？）不會。（按問：不
      會講話的兒子，他的穿著情形？）很正常。（按問：不會
      講話的兒子，他出來外面會跟你們講話？）不會，但是一
      般我會主動跟他打招呼，他也會回應跟我打招呼。（按問
      ：他跟附近鄰居相處的情形？）他做他的，他不會跟人家
      吵架。（按問：他在出來以後，是否會大吼、大叫？）有
      時候會，不過他不會去攻擊人家，他只是叫出聲音，很大
      聲，不知道內容。（按問：有聽過相對人跟你談起這個不
      會講話兒子的情形？）有，如果這個不會講話的兒子走失
      了，相對人會慌，會拜託我去找、找警察。（按問：你所
      看到的情形，相對人對這個不會講話的兒子，照顧得好嗎
      ？）好。（按問：有無聽到負面的？）沒有聽到，我所看
      到相對人很忍受這個小孩，因為這個小孩子很容易情緒不
      好。」等語（見本院100 年11月03日訊問筆錄）。
  (三)、基上事證，本件相對人為受監護人郭天順之母，過去亦為
      受監護人之主要照顧者，且照顧情形並無明顯不當情事發
      生，則受監護人之親屬應已衡量各項因素，基於受監護人
      之最佳利益，始推派受監護人之母即相對人擔任監護人；
      而相對人任監護人迄今，均能善盡照顧受監護人之責，未
      造成受監護人何等損害，堪認相對人並無不適任之情事存
      在。雖受監護人偶為發出聲響，此乃受監護人郭天順長期
      因病之所致，且此亦為聲請人所不爭執，則何以能僅因受
      監護人郭天順偶因病發聲吼叫，而相對人或其親屬未為關
      心或探認，即遽認相對人對於受監護人郭天順有未善盡照
      顧之義務；退步言之，聲請人主張渠為受監護人郭天順之
      主要照顧者，依理聲請人自應對於受監護人郭天順於相對
      人處之生活情況有所注意與關心，則何以其僅知悉受監護
      人郭天順於療養院期間之生活情況，卻未聞問受監護人郭
      天順與相對人同住期間之受照顧狀況，甚而僅因上開訪視
      報告有此受監護人郭天順於訪視過程有吼叫之記載方知此
      情，則何能基此而認聲請人確可對受監護人郭天順為積極
      關心與善待？再者，聲請人所支付每月5,000 元生活費用
      與相關醫療費用，本屬兩造對於受監護人郭天順之照護所
      為之支出分擔，則何能基此而認聲請人對受監護人郭天順
      即有長期扶養之事實，並為否定相對人對於受監護人郭天
      順過去所為之付出？凡此，聲請人主張相對人任受監護人
      郭天順之監護人，將不利於受監護人郭天順，應改由聲請
      人任監護人云云，尚難採據。
肆、綜上，聲請人所指陳之情事，尚屬乏據，此外，復查無事證
    足認相對人擔任監護人係不符受監護人郭天順之最佳利益，
    或有顯不適任之情事，而有改定監護人之必要。是本件聲請
    ，於法不合，應予駁回。
伍、爰依非訟事件法第21條第2 項、民事訴訟法第78條，裁定如
    主文。
中    華    民    國    100    年    12    月   20    日
                  家事法庭 法  官  王兆飛
以上正本係照原本作成。
如對本裁定抗告，須於裁定送達後10日之不變期間內，向本院提
出抗告狀，並繳納抗告費新臺幣1,000 元。
中    華    民    國    100    年    12    月   20    日
                           書記官  陳月桂